最　高　行　政　法　院　判　決
　　　　　　　　　　　　　94年度判字第01296號
上　訴　人　丁○○
　　　　　　丙○○
　　　　　　　　　　　　　共同送達代收人　甲○
　　　　　　　　　　　　　　忠孝東路4段311號12樓之1
被 上訴 人　海軍軍官學校
代　表　人　乙○○
上列當事人間因違約賠償金事件，上訴人對於中華民國93年3月
12日高雄高等行政法院92年度訴字第73號判決，提起上訴，本院
判決如下：
　　主  文
上訴駁回。
上訴審訴訟費用由上訴人負擔。
　　理  由
一、本件上訴人丙○○於73年8月13日入營就讀中正國防幹部預
    備學校（下稱中正預校），畢業後升讀被上訴人學校，上訴
    人丁○○係丙○○入學時之連帶保證人，惟丙○○嗣77年9
    月1日因違反榮譽制度，經被上訴人核定開除學籍，另依行
    為時國軍各軍事學校轉學退學開除學生賠償費用辦法（下稱
    賠償費用辦法）之規定，上訴人丙○○、丁○○應連帶賠償
    丙○○在校期間之教育費、薪餉及主副食費、服裝磨損費等
    ，合計為新台幣（下同）298,385元，嗣因丁○○就該債務
    與被上訴人洽妥分期清償，然除繳付首期8,385元外，其餘
    款項29萬元迄未繳納，為此提起本件行政訴訟。
二、被上訴人起訴主張：(一)本件上訴人等尚有29萬元對被上訴人
    之債務，迄未繳納。其各項賠償費用明細及計算依據如下：
    1.依國防部頒國軍軍事學校人年教育經費基準表，被上訴人
    為四年制理工系，每人年教育基準79年度前為9,750元，上
    訴人係於76年8月10日入學，77年9月1日開除學籍，共計1年
    。2.上訴人丙○○於中正預校就學3年，為預校76年班，參
    酌中正預校83年班畢業生在校費用統計表所示每人所費教育
    訓練費為77,008元，上訴人丙○○於中正預校之教育訓練費
    為53,100元，應屬合理。3.上訴人丙○○所領薪資、主副食
    及副食補助費標準，請參國軍義務役官兵暨軍事院校學生74
    至87年度薪俸標準表及國軍官兵75至87年度主副食費褾準表
    。4.獎學金實係教育補助費之俗稱，每學年補助上、下學期
    各乙次，其給與標準如國軍軍事學校學生教育補助費歷年度
    給與標準表。(二)關於上訴人丁○○76年12月27日所簽入學保
    證書之法律效力問題：1.按稱保證，謂當事人約定一方於他
    方之債務人不履行債務時，由其代負履行責任之契約；又稱
    人事保證者謂當事人約定一方於他方受僱人將來因職務上之
    行為而應對他方為損害賠償時，由其代負賠償責任之契約；
    民法第739、756條之1定有明文。2.依系爭保證書文義內容
    ，既係約定於學生有中途退學或因案開除學籍保證人即應負
    責賠償在校期間一切費用，而非約定「如學生不能賠償時，
    保證人願代為賠償」，自與民法上所規定之保證關係態樣不
    符，不能因其辭句有「保證」之字樣，即認成立保證關係。
    3.上訴人丙○○於本案就學期間，固受被上訴人之監督，惟
    此係因其學生身分所致，並非「為被上訴人使用為之服務」
    所致，上訴人丙○○既無服勞務之事實，在客觀上即不能認
    係受僱人；又遭退學或開除學籍，須償還公費，亦與「因職
    務上之行為而應負賠償責任」之情形不相類；是亦難認有民
    法人事保證關係之適用。故上訴人丁○○抗辯本件為人事保
    證並已罹時效，均無理由。4.又由上揭保證書之文義，應認
    上訴人丁○○與被上訴人成立償還公費契約。所稱於學生「
    意志不堅或成績不及格中途退學或因案開除學籍」之時，即
    負返還在校一切費用之責任，即可知上訴人丁○○就此項償
    還義務為主債務人非保證人。與上訴人丙○○遭退學或開除
    學籍時，應賠償全部公費，乃屬分別不同之法律關係，惟其
    債務原屬同一目的，但本於分別之發生原因，各負全部給付
    之義務，因其中債務人一人為給付，他債務人即免其責任，
    故屬不真正連帶債務。(三)被上訴人與中正預校雖為不同級之
    學校，惟中正預校招生學生之目的，即在於訓練儲備國軍各
    軍種軍官，故稱「幹部預備學校」，且於入學中正預校即已
    分別軍種分班招生，且參酌另件退學學生紀淙仁錄取通知單
    上即載明「貴同學」參加74年度中正預校招生入學考試成績
    及格，經評定錄取分發海軍「預備學生」益明。上訴人丙○
    ○在中正預校之學程，實屬成為海軍軍官之養成教育一部，
    包含於整體行政契約內容（成為海軍軍官）之內。故上訴人
    丙○○雖自中正預校畢業，而於被上訴人學校遭開除學籍仍
    屬契約未履行，自仍應賠償中正預校期間之費用，不因被上
    訴人與中正預校為不同學校，即認被上訴人不得請求。況無
    論中正預校或被上訴人其經費來源皆來自國家預算，而賠償
    結果依前揭賠償費用辦法第4條規定「賠償費用應依歲入預
    算收入報繳作業規定解繳聯勤財務單位」，自非屬被上訴人
    或中正預校所有，而歸屬國防部。上訴人抗辯被上訴人不得
    請求中正預校學程費用，並無足採。(四)上訴人抗辯本件請求
    金額依賠償費用辦法第3條第2項，應扣除子女教育補助費。
    惟查該條項係於80年8月修訂後新增，不適用於上訴人丙○
    ○開除學籍時，上訴人執此抗辯，自無理由。為此，請求上
    訴人丙○○、或丁○○各應給付被上訴人29萬元，及自起訴
    狀繕本送達翌日起至清償日止，按年息百分之五計算之利息
    。如上訴人一人已為清償，另一人免除其給付義務等語。上
    訴人則以：(一)上訴人丙○○於73年8月18日所填具由中正預
    校預先印製之入學志願書，內載「倘因犯規被開除學籍，願
    賠償在學期間一切費用」，此處之「在學」由該志願書之前
    後文字對照觀察，自指中正預校而言。惟上訴人丙○○已於
    76年順利畢業，期中並未違反學生入學志願書所具結之事項
    ，故本件賠償金額不應追溯至中正預校修業時程。至上訴人
    丙○○自中正預校畢業後，上訴人丁○○另於76年12月27日
    簽署另紙入學保證書，此書亦被上訴人所預先印製，其上載
    明「具保證書人丁○○今擔保學生丙○○在海軍軍官學校肄
    業，在校期間，如意志不堅或成績不及格中途退學或因案開
    除學籍，保證人願負責賠償在校期間一切費用」，此處之「
    在校期間」，由該保證書之前後文字對照觀察，自指被上訴
    人學校而言，不包括中正預校。(二)上訴人丙○○在校期間均
    服從上級長官及學習領導幹部之要求，認真向學，並屢於體
    育方面為被上訴人學校爭光，並獲表揚，並無違反制度之理
    。實則，77年間上訴人丙○○遭學校同寢室上舖莊姓同學誣
    指對其公發軍用皮鞋不告而取並予糾眾圍毆至腦震盪後昏迷
    送醫療養。隊職官問明其事情原委後，亦證明丙○○之品德
    操守無疑。未料77年班學習幹部結訓返校之後，學習分隊幹
    部針對此事對丙○○嚴加體罰，欲使其承認有偷竊行為。丙
    ○○不堪其身心遭受極大屈辱，且無法投訴之情形下，遂離
    開學校，向被上訴人表明其已無法於此不人道之環境下繼續
    學業與生活，並旋於77年8月底辦理離校手續；與本件被上
    訴人學校於77年9月1日以「違反榮譽制度」因而「開除」之
    ，有極大之差別，且遭開除之際，丙○○亦毫無申訴之管道
    。(三)前開保證書如為合法，其性質應為人事保證，參民法第
    756條之1規定，此項契約應以書面為之。另參民法債篇施行
    法第35條規定，新增第24節之1之規定於民法債篇修正施行
    前成立之人事保證，亦適用之。然前開保證書僅為保證人單
    方簽署，並無被上訴人簽署，自不屬契約，則其人事保證，
    自不成立。縱認成立，本件保證定有期間即上訴人丙○○於
    被上訴人學校肄業期間，則依民法第752條規定，本件被上
    訴人於該期間內，對於保證人未為審判上之請求，則保證人
    即上訴人丁○○已免其責任。(四)又被上訴人以77校行字第21
    69號公文，於77年9月1日將上訴人丙○○退學，其開除之原
    因係「因違反榮譽制度」。惟上訴人丁○○所簽署保證書，
    其上載明擔保丙○○在學期間「如意志不堅或成績不及格中
    途退學或因案開除學籍」，並無「違反榮譽制度」乙項，縱
    認保證契約成立，被上訴人據該保證書，主張上訴人丁○○
    應負保證責任即有違誤。再依民法第745條規定，保證人於
    債權人未就主債務之財產強制執行而無效果前，對於債權人
    得拒絕清償，是被上訴人請求上訴人丁○○應與上訴人丙○
    ○負連帶賠償之責，亦乏依據。另民法第756條之8規定，僱
    用人對保證人之請求權，因2年間不行使而消滅。本件被上
    訴人卻遲至92年1月16日始提起本件訴訟，縱認保證責任合
    法有效，被上訴人之請求權已因時效消滅而不得行使。(五)且
    上訴人丁○○77年9月5日所書之報告係在被上訴人學校威逼
    下而為製作，金額如何計算，自有疑問。又其上固載請准以
    「12次攤賠，第1次繳8,385元餘分11期攤賠」，然並未說明
    該11次是否為定期？以及每次各為何時？從何時起算？而上
    訴人寫就該報告後，由被上訴人內部開始進行內部簽呈核示
    ，惟簽呈核示結果，被上訴人並未通知上訴人，因此上訴人
    並不知報告所請是否為被上訴人所接受，期間被上訴人亦從
    未催告。如被上訴人同意上訴人以12次攤賠，自應遵守該項
    約定，何能於未通知或未催告之前即強要求上訴人一次付清
    ，即有未洽。況上開簽呈僅為內部文件，同意之意思表示並
    未送達予上訴人丁○○，參民法第95條第1項規定，該報告
    如解釋為契約之要約，則承諾之意思表示，最多為本件起訴
    時始到達上訴人，則上訴人丁○○自無遲延或違約之情。(六)
    依賠償費用辦法第3條所定賠償費用之範圍及標準，包括薪
    津、主副食品價款、服裝費、教育訓練費、其他補助費，未
    含服裝磨損費，被上訴人主張服裝磨損費2,004元，即有未
    合。且被上訴人於起訴時僅附乙紙賠償表，究其各項是否係
    前開費用辦法而為計算，未能得知，於法即有未洽。(七)按上
    訴人丁○○為國軍少校退役榮民，本享有子女教育補助之申
    請權，惟依前開補助規定附註8載明「有左列情形之一者，
    不發給子女教育補助費：一在校享有全公費或全免學雜費待
    遇者。」故當上訴人丙○○就學期間享有公費與學雜費之減
    免，上訴人丁○○實際上並無申請相關子女教育補助。故如
    認上訴人丁○○必須賠償，被上訴人亦應先將上訴人丁○○
    原可申請補助之教育費用加以扣除後，始得向上訴人丁○○
    請求。按預校相當公立高中每學期得補助3,738元，3年計22
    ,428 元，官校一學年計27,068元，2者合計49,496元，被上
    訴人未將前述費用扣除，於法未洽。上訴人除要求扣除子女
    教育補助費，眷補費及眷實代金費外，參照被上訴人所提供
    之中正預校高級部83年班畢業生在校費用統計表中，其軍公
    教子女並無教育補助費之項目，即所謂被上訴人於意旨狀中
    俗稱為獎學金之項目，被上訴人亦應先將上訴人丁○○原可
    申請補助之教育費用加以扣除後，始得向上訴人丁○○請求
    等語，資為抗辯。
三、原審斟酌全辯論意旨及調查證據之結果，以：(一)按系爭賠償
    費用辦法係主管機關為確保國家培養軍事人才之目的及財政
    支出之合理性而訂立，作為自願接受公費軍事教育學生訂立
    行政契約之準據，亦與法律規定無違，本件自得適用。國軍
    各軍事學校學生於入學時所交付予學校之志願書，及家長所
    出具入學保證書，表明學生在校期間如遭中途退學或開除學
    籍，願賠償其在校期間之一切費用，則上開賠償費用辦法即
    成為契約之內容，訂約當事人均有履行契約之義務（司法院
    釋字第348號解釋參照）。(二)次按行為時賠償費用辦法第1條
    規定，國軍各軍事學校招考之學生報到入學後，經退學或開
    除學籍者，應賠償在校期間一切費用。就中正預校學生升讀
    正期班後始遭退學者，上開賠償辦法並未規定毋庸賠償中正
    預校之在學費用。又國防部59年5月21日良諜字第2184號
    令亦規定：「．．．於預備班（幼年班）畢業升入正期班就
    讀學生，如中途因故遭受開除學籍時，經賠償其受訓期間之
    費用後，准予發還其預備班（幼年班）畢業證書。」並於79
    年3月28日修正上開賠償費用辦法時，將上開令之意旨增訂
    在第1條第2項：「中正國防幹部預備學校畢業之學生，升入
    正期班或專科班就讀期間，因故退學或開除學籍者，於清償
    正期班、專科班及中正國防幹部預備學校在校期間費用後，
    始發給中正國防幹部預備學校之畢業證書。」復於88年6月9
    日修正上開規定為：「中正國防幹部預備學校初級部或高級
    部畢業之學生，升入高級部、大專部（正期班或專科班）或
    轉讀各士官學校就讀期間，因故退學或開除學籍者，應賠償
    大專部、士官學校及中正國防幹部預備學校在校期間之費用
    。」足證中正預校畢業之學生，升入各軍官學校正期班就讀
    始遭退學者，仍應賠償在中正預校就讀期間之費用，此亦與
    國軍各軍事學校係以培養各軍種幹部之宗旨不相違背，乃為
    達成行政目的所必要，並未逾越合理之範圍。故上訴人抗辯
    其中正預校已畢業，在該校期間所生之費用，不在賠償範圍
    云云，自不足採。(三)經查，上訴人丙○○不假離校，被上訴
    人乃以丙○○所為違反被上訴人學校學生手冊修業規則守法
    項第49條規定，以77年8月30日77校行字2169號令核定開除
    學籍，並自77年9月1日生效等情，此有上開開除學籍令、上
    訴人丁○○出具之報告等影本附卷足稽。且據上訴人丙○○
    到庭證稱：「我確實有不假離營的情形，．．．當時有軍中
    管教不當的情形發生。．．．沒有召開學生榮譽委員會，對
    於我要離校，就拿一個公文給我，確實當初不假離校是必須
    要經過軍法處分，學校的總隊長確實有幫忙我，以開除學籍
    讓我離開學校」等語。足見上訴人丙○○當時因不假離校，
    已觸犯行為時陸海空軍刑法第93條之逃亡罪，被上訴人為免
    其受軍法審判，乃以其違反榮譽制度予以開除學籍處理，已
    屬寬貸，尚難認該開除學籍處分有何不當。(四)次查，上訴人
    丙○○及其家長即上訴人丁○○於73年8月18日共同出具「
    中正國防幹部預備學校學生入學志願書」載明「具志願書學
    生丙○○．．．志願專心求學，遵守軍紀及一切校規．．．
    倘因犯規被開除學籍，願賠償在學期間一切費用．．．本家
    長亦願連帶負責，絕無異議．．．」又上訴人丁○○於76年
    12月27日出具入學保證書載明：「具保證書人丁○○今擔保
    學生丙○○在海軍軍官學校肄業，在校期間，如．．．因案
    開除學籍，保證人願負責賠償在校期間一切費用，謹此保證
    。」有志願書、入學保證書等在卷可按。依據前開說明，上
    訴人等就退學或開除學籍賠償事宜已與被上訴人成立行政契
    約，被上訴人據以提起本件公法上給付訴訟，自屬有據。再
    按上訴人丙○○遭被上訴人開除學籍，嗣由其父即上訴人丁
    ○○出具報告，表明同意賠償中正預校及被上訴人學校在校
    期間之費用，合計298,385元，除先償還8,385元外，餘額另
    請求分11期攤賠乙節，此有丁○○出具之報告影本附卷為憑
    。被上訴人遂依賠償費用辦法第3條第2款規定，同意上訴人
    分期付款，亦有被上訴人之簽呈影本附卷可參。雖被上訴人
    之簽呈未表明分期付款之給付日期，然依上開賠償費用辦法
    第3條第2款規定分期賠繳之期限，不得逾1年，本件被上訴
    人既係依上開賠償辦法規定同意上訴人分12期給付，則其分
    期自屬每月為1期，且第1期款於77年9月5日辦理離校時給付
    ，其餘應分11期自同年10月起，於每月5日給付至清償完畢
    止。上訴人主張該報告分期之期間及起算日不明，不能請求
    上訴人丁○○一次給付云云，亦不足採。(五)按時效制度與人
    民之權利義務有重大關係，應以法律明文規定，此觀司法院
    釋字第474號解釋意旨自明。惟如行政程序法施行前已發生
    公法上請求權，其消滅時效期間相關之法律未明文規定者，
    仍應類推適用其他法律之規定，為貫徹一般請求權行使之平
    等原則，關於行政契約請求權之消滅時效，自應類推適用具
    補充規範性質之民法第125條之規定，其消滅時效為15年。
    法務部90年度法令字第8617號函，亦同斯旨。故本件自77年
    9月1日開除學籍生效日起算，至本件於92年1月17日起訴時
    止，時效期間尚未屆滿。(六)又上訴人丁○○所出具之入學保
    證書，其性質與民法之保證、人事保證契約之規定亦均不相
    同。蓋：1.「保證人願負責賠償在校期間一切費用」，此行
    政契約之保證人所負擔者係獨立之賠償責任，與民法第739
    條規定之保證人之「代負履行責任」及同法第756條之1規定
    有關「人事保證」之「代負賠償責任」均不相同。2.又系爭
    契約並非因僱傭關係而成立，亦與人事保證係保證受僱人職
    務上之行為所生之損害賠償者性質不相類同，自無類推適用
    保證、人事保證相關規定之餘地。上訴人主張類推適用保證
    、人事保證有關時效之規定，上訴人得免責或拒絕清償各節
    ，自無足取。(七)末查，上訴人丙○○於中正預校及被上訴人
    學校就讀期間實際享有公費為298,385元，有被上訴人開除
    學生賠償表影本附卷可按。其中：1.教育訓練費業據被上訴
    人提出國防部令頒「國軍軍事學校人年教育經費核算基準表
    」表列「軍官教育基礎教育正期生理工系為人年原訂9,750
    元」，被上訴人主張依此基準，中正預校部分則提出該校高
    級部83年班畢業生在校費用統計表作參考，核本件關於上訴
    人丙○○在中正預校之教育訓練費53,100元，並未超過上開
    統計表之標準，則關於教育訓練費部分被上訴人請求賠償62
    ,850元，並未超過上開標準，自無不合。2.又關於薪餉及主
    副食費部分，被上訴人已提出國軍義務役官兵暨軍事院校學
    生74年度至87年度薪俸標準表及國軍官兵75年度至87年度主
    副食費標準表，主張依該標準計算上訴人丙○○在校期間所
    領之薪餉及主副食費。上開主副食費標準雖欠缺74年度之標
    準，惟就上開75年度至87年度之標準，副食實物補助費（本
    島）部分每隔數年調整一次，每次調整均調增100元，依此
    倒推74年度該補助費應為700元，故當年度（會計年度期間
    為73年7月1日起至74年6月30日止）之主副食費標準應為1,1
    50元，此部分被上訴人依1,250元計算，尚有不合，應予扣
    減600元。至薪餉部分因軍校生之待遇比照現役軍人，每年
    加發1.5個月，乃眾所週知之事實，故被上訴人依上開標準
    計算薪餉及主副食費，總計223,831元，除74年度主副食費
    應予扣減600元外，其餘請求並無不合。上訴人等對丙○○
    於上開期間就讀被上訴人學校享受公費之事實並不爭執，而
    被上訴人係屬一公立學校，其預算及會計事務均受法令規定
    之限制及審計機關之嚴格監督，自可憑信，上訴人徒以該費
    用明細係被上訴人片面製作，經費核算基準表非等同於實際
    支出額云云，空言爭執，所辯自不足採。3.另被上訴人請求
    服裝磨損費2,004元部分，依上開賠償費用辦法第2條第1項
    第3款規定，應按新品計價，被上訴人未依新品規定價格請
    求服裝費，僅請求磨損之費用，已屬從寬請求，再則上訴人
    丙○○在校期間共4年，此部分依被上訴人之請求金額計算
    ，丙○○之服裝費每年平均為501元，以當時之物價水準，
    尚屬合理，是難以被上訴人所使用之名稱與規定不合，即認
    被上訴人所計算之服裝費不實。4.再按被上訴人請求之獎學
    金9,700元，實係教育補助費，每學年補助上下學期各乙次
    ，業據被上訴人陳明在卷，核其計算結果與國軍軍事院校學
    生教育補助費歷年給與標準表所示之金額相符，堪予採信。
    是上訴人主張獎學金非上開賠償費用辦法所規定，不得請求
    云云，亦不足採。5.又依上開賠償費用辦法第2條第2項規定
    ：「退學或開除學生之家長為軍公教人員時，其領有眷補費
    及實物補給（代金）者，應在賠償費用中扣除其應得之眷補
    費及實物補給費。」上訴人丁○○係少校退役榮民為軍公教
    人員，上訴人丙○○因就讀軍校致未領取眷補費及實物補給
    費，依上開規定其原應享有眷補費及實物補給費部分，應在
    賠償費用中扣除，經核算本件應扣除之眷補費及實物補給費
    為27,642元；至於教育補助費部分，行為時國軍各軍事學校
    退學開除學生賠償費用辦法第2條第2項並未規定得在賠償費
    用中扣除，故此部分被上訴人未予扣除，依法並無不合等由
    ，乃判命上訴人應給付被上訴人261,758元及自起訴狀繕本
    送達翌日起至清償日止，按年息百分之5計算之利息，上訴
    人一人已為清償，另一人免除給付義務，並駁回被上訴人其
    餘之訴。
四、上訴人就其敗訴部分提起上訴，並主張：(一)行政程序法施行
    前已發生公法上請求權，其消滅時效雖無直接適用行政程序
    法第131條第1項規定之餘地，惟欲類推適用者，首應自公法
    領域中尋找性質相近者，遍尋無獲始得援引民法有關消滅時
    效之規定，且縱得援引後者，亦應明採用一般消滅時效或
    短期時效之判斷心證，原判決捨此未為，未詳酌本件事件之
    本質，遽引民法一般請求權時效15年為其類推適用，恝置稅
    捐稽徵法第21、28條、公務人員退休法第9條、公務人員撫
    卹法第12條、公務人員保險法第19條等，不論係國家對人民
    抑人民對國家，均規定公法上請求權消滅時效為5年之現況
    ，即屬理由不備。(二)查本件行政契約法律關係，縱認上訴人
    丙○○違背校規而遭被上訴人以開除學籍處分而解除行政契
    約，所請返還先前所受給付，性質應屬公法上不當得利請求
    權，應與上開稅捐稽徵法第28條之性質相似，故本件應予類
    推適用，始為合法，法務部函文實屬不當。又倘認本件無可
    類推適用之公法上請求權明文者，亦應認本件請求權性質較
    近似於定作人之損害賠償請求權，民法第514條所定之消滅
    時效為1年。蓋上訴人依此行政契約，負有應完成一定工作
    之義務，性質類似承攬。(三)原審認入學保證書之性質，與民
    法上保證、人事保證均不相同云云，惟該保證書內容已載明
    「．．．僅此保證」等語，且被上訴人於原審起訴及準備程
    序初期亦均主張本件為保證契約，則依最高法院17年上字第
    1118號判例意旨，本無須反捨契約文字更無曲解。又上訴人
    丙○○雖非受僱於被上訴人學校，但期間仍有選任監督關係
    ，亦與人事保證之受僱人性質相似。而其所稱「職務行為」
    ，應只受僱人依約定所被賦予之職務義務，本件上訴人入校
    就讀，應約定應遵守校規，並接受軍官養成教育等，然有違
    反致遭開除學籍，依規定應賠償被上訴人學校費用，亦與民
    法上人事保證之受僱人因職務上行為而應對他方為損害賠償
    無異。原審不察，遽認本件無類推適用保證或人事保證之餘
    地，有違背行政程序法第149條規定行政契約於該法未規定
    者應準用民法相關規定之違法。(四)本件被上訴人與中正預校
    本為不同權利主體，被上訴人無權代位求償，法規亦未規定
    求償主體得由被上訴人代位中正預校一併請求，原審不察，
    認定事實不依上訴人丙○○於73年8月18日所填具由中正預
    校預先印製之入學志願書所載，亦未說明區分何者主體有資
    格請求賠償，執意認定上訴人就中正預校在學期間之費用亦
    在賠償範圍，有不依證據、違背採證法則與理由不備之違法
    。(五)教育補助費部分，行為時國軍各軍事學校退學開除學生
    賠償費用辦法第2條第2項雖未規定得在賠償費用中扣除，但
    並非表示上訴人丁○○不可主張扣抵。且就「薪資」部分，
    依賠償費用辦法應由被上訴人證明當初「已發」之全部數額
    為多少，惟被上訴人始終拒絕提出確實直接證據，原審竟以
    被上訴人為公家機關為由，率予採信，就賠償費用之範圍與
    標準，有未經調查及違背證據法則之誤等語，為此，訴請將
    原判決不利於上訴人之部分廢棄改判。
五、本院按：(一)行政機關基於其法定職權，為達成特定之行政上
    目的，得於不違反法律規定之前提下，與人民約定提供某種
    給付，並使接受給付者負合理之負擔或其他公法上對待給付
    之義務，而成立行政契約關係。查，國軍各軍事學校招考入
    學之學生可享受公費及軍官養成教育，於畢業後取得軍官任
    用資格，惟學生在校期間如遭退學或開除學籍者，應賠償其
    在校期間之費用，國防部就有關之賠償事宜訂有「國軍各軍
    事學校退學開除學生賠償費用辦法」，該辦法係主管機關為
    確保國家培養軍事人才之目的及財政支出之合理性而訂立，
    作為自願接受公費軍事教育學生訂立行政契約之準據，即國
    軍各軍事學校就此招生事宜，選擇行政契約作為行為方式，
    與學生及家長達成賠償費用之行政契約。國軍各軍事學校學
    生於入學時所交付予學校之志願書，及家長所出具入學保證
    書，表明學生在校期間如遭中途退學或開除學籍，願賠償其
    在校期間之一切費用，則上開賠償費用辦法即成為契約之內
    容，發生行政法上請求賠償費用之行政法上效果，參酌司法
    院釋字第348號解釋意旨，訂約當事人雙方均有履行契約之
    義務。從而，原審認定上訴人丙○○入學交付被上訴人之志
    願書，及家長即上訴人丁○○出具予被上訴人入學保證書之
    性質，應屬行政契約，而非私法契約，更非單純保證或人事
    保證契約，被上訴人據此依行政訴訟法第8條規定，提起一
    般給付訴訟，核無不合。(二)有關被上訴人請求上訴人丙○○
    、丁○○賠償中正預校部分，依行為時國軍各軍事學校退學
    開除學生賠償費用辦法規定，國防部針對就讀國軍各軍事學
    校之學生，有關退學、開除學生賠償費用統一規定，該辦法
    第1條規定：「國軍各軍事學校（院班）招考之學生報到入
    學後，經退學或開除學籍者，除符合本辦法免賠在校費用之
    規定外，均應賠償在校期間費用。中正預校畢業升入大專部
    （正期班）就讀之學生，因故退學或開除學籍者，應清償大
    專部及中正國防幹部預備學校在校期間之費用。」此一規定
    依據前開說明，自係就讀中正預校學生繼而升讀被上訴人學
    校之學生及其家長與被上訴人、中正預校間行政契約（以出
    具志願書、入學志願書、入學保證書交付與學校之方式）之
    一部分，是依據學生就讀期間所出具之各行政契約，此類學
    生應認為已同意上開賠償辦法第1條規定之內容，即應於退
    學或開除學籍之情況發生時，一併賠償中正預校在校期間之
    費用，並由最後負責請求賠償軍事學校統一處理，此與被上
    訴人或中正預校在法律上是否為不同之權利主體無關，亦與
    被上訴人是否有權代位中正預校求償在中正預校就讀期間之
    費用無關，乃因行為時國軍各軍事學校退學開除學生賠償費
    用辦法係雙方行政契約內容之一部分，被上訴人依上開辦法
    之授權，得依據契約之約定，於上訴人丙○○發生開除學籍
    之事實時，請求上訴人丙○○、丁○○一併賠償中正預校及
    被上訴人學校之一切費用。原審據此，認定被上訴人請求上
    訴人丙○○、丁○○此部分請求為有理由，核無違誤。(三)行
    政程序法係自90年1月1日施行，是以該法第131條規定之5年
    時效，尚不得適用於該法施行前成立之公法上請求權，除非
    有法規規定時效期間，否則應參照行政程序法第149條規定
    ，類推適用民法第125條之規定，亦即時效期間為15年，為
    本院之見解。原審認定被上訴人基於行政契約，對上訴人之
    償還公費請求權之消滅時效，依類推適用民法第125條之規
    定，應為15年，即自79年9月1日開除學籍生效日起算，至本
    件起訴時止，時效期間尚未屆滿。上訴人主張：本件被上訴
    人之請求權已罹消滅時效，上訴人已免除清償責任，核無足
    採。(四)至於上訴人丁○○主張上訴人丙○○就學期間，其原
    依法可申請子女教育補助，惟因上訴人丙○○就讀中正預校
    與海軍軍官學校時享有公費與學雜費之減免，故未申請相關
    子女教育補助。故，縱認現今上訴人丁○○必須賠償上訴人
    丙○○在校期間之相關支出費用，被上訴人亦應將上訴人丁
    ○○原可申請補助之教育費用予以扣除，詎原審以行為時國
    軍各軍事學校退學開除學生賠償費用辦法第2條第2項未規定
    得在賠償費用中扣除為由，認被上訴人未予扣除，並無不合
    。然該辦法雖未規定得在賠償費用中扣除教育補助費，但不
    表示上訴人丁○○不得主張，原審未說明補助費不扣除之理
    由，即有違誤云云。惟按所謂抵銷，係指二人互負債務，而
    其給付種類相同，並均屆清償期者，各得以其債務，與他方
    之債務互為抵銷而言，民法第334條定有明文，而民法之抵
    銷法理，於公法事件亦得類推適用，本件上訴人丁○○雖主
    張其對被上訴人有教育補助費請求權，然因上訴人丙○○就
    讀軍校，本無教育補助費可言，又退一步言，縱因上訴人丙
    ○○遭退學，上訴人應給付在校期間之相關費用，上訴人丁
    ○○因此可申請教育補助費，然其究應向被上訴人申請或因
    其已為榮民身分，而應向國軍退除役官兵輔導委員會申請，
    亦不無疑義，況且如係向被上訴人申請，亦需經被上訴人審
    核，經核准後，上訴人始有教育補助費之請求權，本件上訴
    人丁○○於原審雖主張以教育補助費抵銷應給付之費用作為
    防禦方法，但於原審言詞辯論終結時，既尚未向被上訴人提
    出申請，並經被上訴人核定，則其教育補助費請求權即尚未
    確定，且法院基於權力分立原則，尚不得代被上訴人核定上
    訴人丁○○之教育補助費，並依上訴人主張逕為抵銷，上訴
    人丁○○上述主張與抵銷之要件尚有未合。雖原判決就此部
    分之敘述，理由固未臻詳盡，但並非全然未記載理由，或所
    載理由有不明瞭或不完備，不足使人知其主文所由成立之依
    據之情形，與所謂判決不備理由，尚有未合，上訴人上開主
    張，不足採信。(五)綜上所述，原審判命上訴人各應給付被上
    訴人261,758元及自起訴狀繕本送達翌日起至清償日止，按
    年息百分之5計算之利息，如其中一人已為清償，另一人免
    除其給付義務，核無違誤。上訴人仍執前詞，指摘原判決違
    誤，求予廢棄，難認有理由，應予駁回。
據上論結，本件上訴為無理由，爰依行政訴訟法第255條第1項、
第98條第3項前段、第104條，民事訴訟法第85條第1項前段，判
決如主文。
中    華    民    國    94    年    8     月   25     日
                  第四庭審判長法  官　趙　永　康
                              法  官　鄭　淑　貞
                              法  官　黃　淑　玲
                              法  官　侯　東　昇
                              法  官  林  文  舟
以  上  正  本  證  明  與  原  本  無  異
中    華    民    國    94    年    8    月    26     日
　　　　　　　　　　　　　　　書記官　王　褔　瀛
